【裁判字號】    92,訴,848
【裁判日期】    921030
【裁判案由】    損害賠償
【裁判全文】
臺灣板橋地方法院民事判決  九十二年度訴字第八四八號
    原      告  乙○○
    被      告  甲○○
    訴訟代理人  王雪娟律師
右當事人間請求損害賠償事件，本院判決如左：
    主    文
原告之訴及假執行之聲請均駁回。
訴訟費用由原告負擔。
    事    實
甲、原告方面：
一、聲明：求為判決被告應給付原告新台幣（下同）八十萬元，及自支付命令送達翌
    日起至清償日止按年息百分之五計算之利息。
二、陳述：
    (一)緣兩造於民國九十一年十月二十三日簽訂合約書一紙，由被告出售合約書內所
      載之貨物予原告，售價四十萬元，同時約定「他日貨物若有任何短缺或大陸方
      面不配合提貨，本人（即被告）願以售價之雙倍金額賠償」，嗣該貨物因大陸
      方面不配合提貨，被告構成違約事由，自應依約賠償原告售價四十萬元雙倍賠
      償即八十萬元。
    (二)本件之事實經過：九十一年五月間原告向本國海關標購現貨，其中包含本件訴
      訟標的為買賣標的之貨品，嗣於九十一年七月間被告以四十萬元之對價，向原
      告購買本件訴訟標的為買賣標的貨品，即1.萬寶爐三○○台，2.胸針三○○○
      支，3.成衣麻紗上衣六○六件件仔褲二○四件混合四八九一○件（以下
      簡稱系爭貨品），原告隨即向本國海關報關出口，經本國海關人員檢驗無虞後
      放行，依被告指示送交大陸，亦經大陸海關人員檢驗無虞後放行，原告亦依法
      完納稅費，運至黑龍江省牡丹江市由被告人員簽收。
    (三)嗣大陸方面有人欲以人民幣捌萬元，向被告購買系爭貨品，原告得知上情後認
      系爭貨品因已到大陸境內，且已繳納稅費，不論在大陸當地販售或運回台灣皆
      可有更佳利潤，故兩造乃復於九十一年十月二十三日簽訂乙紙合約書，由原告
      向被告買回系爭貨品，售價四十萬元，價款原告先行支付一萬美金，其餘約五
      萬元代償穆國鵬，意即原告買回系爭貨品之四十萬元價款，已悉數支付被告完
      屹。被告自應依兩造之買賣契約，負交付系爭貨品及移轉所有權之義務，合約
      同時約定「他日貨物若有任何短缺或大陸方面不配合提貨；本人（被告）願以
      售價之雙倍金額（八十萬元）賠償」。
    (四)系爭貨品於原告交付後，皆放置於被告承租之倉庫置放，然被告於簽訂前揭合
      約書後，並未善盡保管置放義務，以利買賣契約交付標的物之履行，反之，被
      告將原告裝箱之系爭貨品，任意開封，任由貨品散落地面，未做任何整理及保
      存，堆置地點凌亂不堪，又突遭他人檢舉，乃致大陸方面之公安，至現場查看
      後，誤以為系爭貨品無任何價值，故以檢舉之「垃圾」服裝為由查扣。依大陸
      方面法令，垃圾服裝係有污染環境之情形，祗需開單罰款，若由義務人繳納罰
      款後，即可領回查扣物品自行處置，但被告卻毫不為任何爭訟程序之積極處置
      ，如提出合法報關檢驗合格之進口資料，或提出物品明細及價值清單，以證明
      系爭貨品確有販售價值，並非「垃圾服裝」，以供大陸行政部門處理，請求撤
      銷垃圾服裝之認定及查扣處分，復對罰款處分置之不顧，未前去繳納罰款，屢
      經原告方面提醒其配合程序，完成契約義務，以免違約，詎被告皆不為所動，
      系爭貨品乃遭大陸方面沒收，導致被告不能履行交付系爭貨品之義務。
    (五)按因可歸責於債務人之事由，致給付不能者，債權人得請求賠償，民法第二百
      二十六條第一項定有明文，復依兩造於九十一年十月二十三日所訂合約書之條
      款，被告於有系爭貨品任何短缺或大陸方面不配合提貨情形，兩者情形苟成立
      其一，即應賠償原告兩倍售價八十萬元。依前揭說明，本件買賣契約，係因被
      告未盡保管置放義務，復未積極循法處理爭訟程序，取回系爭貨品，以履行交
      付貨品義務，自屬可歸責被告之事由，自應依法依約賠償八十萬元損害。況依
      合約書中就被告交付貨品義務之記載，僅須貨品短缺或大陸方面不配合提貨，
      兩者成立其一，被告即需賠償八十萬元損害，合約並未限定於有可歸責被告之
      事由情形始有適用，故本件縱因非可歸責被告之事由，依該合約被告仍應負責
      。再退步言之，若確因非可歸責被告之事由，致給付不能，原告前支付被告之
      四十萬款，依民法第二百六十六條第二項規定，被告亦應依不當得利之規定返
      還之。
三、證據：提出立約書一件、報關資料二紙、剪報一件為證。
乙、被告方面：
一、聲明：求為判決駁回原告之訴及其假執行之聲請，並陳明如受不利判決願供擔保
    請准宣告免假執行。
二、陳述：
    (一)緣被告於九十一年七日間代黑龍江省國際經濟貿易公司牡丹江分公司（以下簡
      稱牡丹江分公司）向原告採購貨物乙批，計有萬寶蘆三百台、胸針三千只、褲
      子二０四件、麻紗上衣六０六八件、各樣衣物四八九一０件，當時因原告表示
      該批貨物為海關拍賣之全新物品，且得順利進口至大陸地區，故雙方以四十萬
      元之對價成交，被告並於同年七月二十九日將貨款匯入原告指定之訴外人黃金
      元於台灣銀行桃園中正國際機場分行之帳戶，且由原告負責辦理該批貨物之進
      出口及報關事宜，該批貨物於同年十月初運至黑龍江省牡丹江市後，經牡丹江
      分公司查驗後，發覺該批貨物內容與原告先前所言係全新之物品不符，且依大
      陸當地法令規定並無法順利進口，遂責由兩造商討該批貨物之退貨及退款等相
      關問題，故兩造遂針對前述牡丹江分公司與原告間九十一年七月之買賣契約進
      行協商，並約定由原告以美金一萬元及新台幣五萬元之對價買回前述由原告辦
      理出口至大陸黑龍江省之貨物乙批。
    (二)原告主張之「他日貨物若有任何短缺或大陸方面不配合提貨，本人願以售價之
      雙倍金額賠償」云云，係指該該批貨物因可歸責於被告之事由致該批貨物短缺
      或因被告無法將該批貨物交給原告，致原告無法提領而言，並不包括因不可歸
      責於被告之事由致該批貨物短缺或因當地法令規定致原告無法提領，查該批貨
      物係因大陸地區有關當局依法認定為「垃圾服裝」而遭查扣，以致原告無法提
      領，並非因被告無法將該批貨物交給原告，致原告無法提領，此顯為不可歸責
      於被告之事由，依兩造之約定，自不在被告應負之賠償責任範圍內。
三、證據：電匯通知單一件、出口報單四紙、黑龍江省國際經濟貿易公司牡丹江分公
    司函一件為證。
    理    由
一、本件原告主張：兩造於九十一年十月二十三日簽訂合約書一紙，由被告出售合約
    書內所載之貨物予原告，售價四十萬元，同時約定「他日貨物若有任何短缺或大
    陸方面不配合提貨，本人（即被告）願以售價之雙倍金額賠償」，嗣該貨物因大
    陸方面不配合提貨，被告構成違約事由，自應依約賠償原告售價四十萬元雙倍賠
    償即八十萬元云云。被告則以：系爭貨品係被告於九十一年七日間牡丹江分公司
    向原告採購，當時因原告表示該批貨物為海關拍賣之全新物品，且得順利進口至
    大陸地區，故雙方以四十萬元之對價成交，被告並於同年七月二十九日將貨款匯
    入原告指定之訴外人黃金元於台灣銀行桃園中正國際機場分行之帳戶，且由原告
    負責辦理該批貨物之進出口及報關事宜，該批貨物於同年十月初運至黑龍江省牡
    丹江市後，經牡丹江分公司查驗後，發覺該批貨物內容與原告先前所言係全新之
    物品不符，且依大陸當地法令規定並無法順利進口，遂由兩造商討該批貨物之退
    貨及退款等相關問題，乃於九十一年十月二十三日簽訂系爭合約書，約定由原告
    以美金一萬元及新台幣五萬元之對價買回，而系爭貨品遭大陸方面查扣係原告自
    我國出口至大陸時即無法符合大陸通關之規定，係屬可歸責於原告之事由，被告
    自無違約之情事，原告之請求自屬無據等語，資為抗辯。
二、經查系爭貨品係原告向我國海關標購，於九十一年七月間出售予被告，並由原告
    自行尋找松信報關行，辦理系爭貨物出口至大陸通關事宜，嗣系爭貨品運抵大陸
    之牡丹江市後，兩造復於九十一年十月廿三日約定由原告買回系爭貨品，旋於同
    年十月廿九日大陸方面以系爭貨品係「垃圾服裝」為由加以查扣並予沒入，現已
    無法提領之事實，有合約書一件、出口報單四紙、報關資料兩紙為證，並為兩造
    所不爭執，自堪信為真實。因此，本件之爭點厥為系爭貨品遭大陸方面以「垃圾
    服裝」為由加以扣押，係屬可歸責於被告或原告之事由。
三、按系爭貨品如係依大陸方面法令可以順利通關，惟因被告任意棄置遭大陸方面扣
    押並予沒入，係屬可歸責於被告之事由，被告無法依約交付系爭貨品，即應負違
    約之損害賠償責任。苟系爭貨品依大陸法令不可通關，則被告雖已先自大連海關
    提領，並運至牡丹江市之倉庫儲放，惟系爭貨品係由原告於我國自行尋找報關行
    辦理出口至大陸手續，既無法以符合大陸法令之方式將系爭貨品交付予被告，則
    系爭貨品提領後遭大陸方面以走私貨為由扣押，顯屬可歸責於原告之事由。經查
    被告抗辯該批貨品係因走私之原因遭大陸方面扣押之事實，核與其所提出原告於
    九十一年十一月二十日寄發於被告之存證信函所載：「本人於十月二十五日委託
    穆國鵬先生及其友人先行前往看貨，及清點貨物，在前往貨當時與敬啟者您（即
    被告）均有保持連絡，不料在十月二十七日約定看貨，在前往清點貨物之時，大
    陸公安卻以此批貨物為走私貨品為由，將前往看貨之大陸友人扣押，並沒入此批
    貨物。在本人於十月二十九日到達大陸時此批貨物已被扣押充公，無法提領」等
    語相符，足堪憑信。原告雖主張：系爭貨品可以順利通關，係因被告任意棄置致
    遭大陸方面以「垃圾服裝」扣押云云，惟僅徒托空言，就系爭該貨品係因可歸責
    於被告之事由遭扣押之事實，未能舉證以實其說，自屬不足採信。則原告無法提
    領系爭貨品並非被告不配合原告在大陸提貨，而係因有可歸責於原告之事由遭大
    陸方面扣押所致，被告並無違約之情事，至為明確。
四、從而，原告依據立約書之約定請求被告賠償違約損失八十萬元，為無理由，另本
    件係屬可歸責於原告之事由致被告無法交付系爭貨品，非屬不可歸責於雙方當事
    人之事由致一方給付不能，並無民法第二百六十六條第一項規定之適用，是原告
    依據民法第二百六十六條第二項之規定請求被告返還不當得利，亦屬無據，均應
    駁回。又原告既受敗訴之判決，其假執行之聲請亦失所附麗，應併予駁回。
五、結論：原告之訴為有理由，依民事訴訟法第三百八十五條第一項前段、第七十八
    條，第三百九十條第二項，判決如主文。
中      華      民      國    九十二    年     十     月      三十      日
                                臺灣板橋地方法院民事第三庭
~B法      官  何君豪
右為正本係照原本作成
如對本判決上訴，須於判決送達後廿日內向本院提出上訴狀
中      華      民      國    九十二    年     十     月      三十      日
~B法院書記官  蕭興南


司法院資訊處製作；財團法人民間司法改革基金會備份。
